【裁判字號】    90,上更(一),142
【裁判日期】    900717
【裁判案由】    誣告
【裁判全文】
臺灣高等法院高雄分院刑事判決          九十年度上更(一)字第一四二號
    上  訴  人
    即反訴被告    丙○○
    選任辯護人  吳建勛律師
                吳賢乙
                游雪莉
右上訴人因誣告案件，不服臺灣高雄地方法院八十六年度自字第二五七號中華民國八
十七年四月十四日第一審判決，提起上訴，判決後，經最高法院發回，本院判決如左
：
      主      文
原判決關於丙○○部分撤銷。
丙○○意圖他人受刑事處分，向該管公務員誣告，處有期徒刑陸月，緩刑年。
      事      實
一、丙○○（原名陳淑芬）與甲○○原均係台證綜合證券股份有限公司高雄分公司（
    下稱台證公司）之營業員，丙○○乙知其所任職之台證公司增資發行新股，通知
    員工認股，丙○○同意將員工認購構利轉由甲○○認購，並交付認購所需之相關
    文件予甲○○，且同意李女代刻印章，以辦理認購事宜。嗣丙○○與甲○○之間
    因債務起糾紛，且又因自身債務處理未妥，恐遭台證公司停職，乃心有未甘，竟
    意圖使甲○○、陳如意（甲○○之小姑）受刑事處分，而於八十六年四月十六日
    ，利用不知情之鍾義律師，具狀向原審法院提起自訴，偽稱：甲○○因同事之便
    ，得知丙○○本人無意認購新股，遂認有機可乘，竟私自刻「陳淑芬」印章乙
    枚，未經其同意，私下於股票申購書及繳款書上偽造其署押，以其名義向台證公
    司申購員工認股，並於八十五年底股票發行時，將該偽造之印章交由陳如意持向
    台證公司申辦股票印鑑卡，並於新股領取單蓋章將股票領走。此有台證公司新股
    領取單及領取股票委託書可稽，查該領取股票委託書上僅有受託人甲○○及陳如
    意之簽名及印章而委託人欄則為空白，是陳如意顯乙知亦未受丙○○之委託，而
    竟擅將股票領取，顯與甲○○為知情共犯。嗣甲○○為圖掩飾犯行，竟捏造係丙
    ○○同意將認購權轉讓，並委請律師發函予丙○○及台證公司，謊稱丙○○意圖
    向台灣公司謊報股票及印鑑章遺失，指摘丙○○觸犯誣告他人侵占遺失物罪及偽
    造文書罪，並散布於眾，毀損丙○○之名譽云云。而向該管公務員誣告甲○○、
    陳如意共同涉犯行使偽造文書罪嫌，及甲○○另涉犯加重誹謗罪嫌等情。
二、案經甲○○向原審提起誣告反訴。
    理      由
一、訊據上訴人即反訴被告丙○○辯稱向原審法院所提自訴狀，係代理人鍾義律師之
    意思，伊無意自訴，且鍾義律師所寫之自訴狀，確係實情，伊並未轉讓認股權云
    云。
二、查台證公司於八十五年增資發行新股，曾發給每一員工「員工認購意願調查表」
    作為認購新股與否之徵詢，自訴人曾於前揭調查表上簽名表示願意認購，為自訴
    人所自認，且有該調查表在卷可憑（見原審卷第一五二頁）。後台證公司寄發現
    金增資認股繳款書（見原審卷第一一九頁）、新股發放通知書印鑑證乙單（見原
    審卷一二０頁）予自訴人，均係由台證公司台北總公司直接郵寄至自訴人現住地
    址，若非自訴人親手將該公司所發之認股繳款書、股票領取單交予反訴人甲○○
    ，反訴人甲○○何能憑以領取股票。顯見自訴人於自訴狀所言並非真實，且甚多
    矛盾之處，諸如：
    1.自訴人於自訴狀及八十六年三月卅一日委任律師所發之律師函（見原審卷第一
      二二頁）中，均謂：渠「因資力不足，放棄投資」等語，何以又會於台證公司
      「員工認購意願調查表」內簽名表示願意認購，自屬相互矛盾，顯見自訴人應
   有同意將認購權利轉讓予反訴人甲○○。
    2.又觀台證公司寄發現金增資認股繳款書於自訴人本人，均是寄至自訴人現住所
      ，若非由自訴人親自將上開文件交予反訴人甲○○，反訴人甲○○焉能取得此
      一文件完納股款，且若非自訴人同意將權利讓與反訴人甲○○，反訴人甲○○
      焉會以現金繳款，承購這些要凍結一年不得過戶買賣之「陳淑芬」名義之股票
      。
    3.復查完納股款後，於八十六年二月間台證公司台北總公司又以郵寄方式將「新
      股領取單、印鑑卡」寄至自訴人個人所在住所，若非自訴人本人同意，渠又怎
      會將這些領取股票之重要文件（包括自訴人之身分證影本乙紙）交予反訴人甲
      ○○憑以領取股票。
三、次查，上訴人於原審所提自訴狀，雖僅有代理人鍾義律師在自訴狀上蓋章，上訴
    人並未在自訴狀上簽名，然上訴人於原審兩次審理時均親自到庭，並於八十七年
    三月三十一日原審行辯論程序時，到庭論告，有該審判筆錄可稽，原審判決甲○
    ○、陳如意無罪後，上訴人又親自具狀聲乙上訴，亦有上訴狀可稽，顯然上訴人
    有意圖使李、陳二人受刑事處分甚為乙顯，縱向原審法院所提自訴狀，未親自簽
    名蓋章，此乃審判法院應否受理之法律上判斷，既經受理，亦不違背上訴人本意
    ，自不能於李、陳二人經判決無罪後，始謂無自訴彼二人之意思，故上訴人謂無
    誣告，自非可採。
四、綜上所述，甲○○、陳如意並無反訴人所指行使偽造私文書情事，而甲○○委請
    律師發函，所載內容既係實情，自無誹謗上訴人，而上訴人竟虛構事實對之提起
    自訴，核其所為，係犯刑法第一百六十九條第一項之意圖他人受刑事處分而向該
    管公務員誣告罪。
五、原審據以論罪科刑，固非無見。但併論上訴人亦有誣告甲○○詐欺，尚有未洽（
    理由詳後述），上訴人上訴否認犯罪，固無足取，惟原判決既有可議，自應予以
    撤銷改判。審酌上訴人因債務、股權糾葛竟意圖使甲○○、陳如意受刑事處分而
    向法院誣告其等涉犯偽造文書等罪嫌，居心固在免除債務、爭奪股權，但恣意興
    訟，以民事上之爭議誣攀他人犯罪，徒增訟累並有損人名譽，及其他一切情狀，
    量處如主文所示之刑，第按被告未曾受有期徒刑以上刑之宣告，有臺灣高等法院
    刑案記錄簡覆表可稽，另上訴人之配偶因車禍去世，上訴人本身健康欠佳，患大
    腸癌、乳房癌，現定期追蹤檢查，有死亡診斷書，宏德外科聯合診所診斷證乙書
    附本院前審卷可稽，經此偵審教訓，當知警惕而無再犯之慮，是本院認刑之宣告
    ，以暫不執行為適當，併宣告緩刑三年，以啟自新。
六、反訴意旨另以：丙○○乙知曾於民國（下同）八十四年八月一日向甲○○借款新
    台幣（下同）一百萬元，而於八十四年八月十日簽發面額一百萬元、票號二三三
    四八０號本票一張予甲○○收執。又於八十五年一月十六日向甲○○借款五十萬
    元，而於八十五年二月十三日簽發面額五十萬元、票號二五二０００號之本票一
    張予甲○○收執。竟意圖使甲○○受刑事處分，而於八十六年四月十六日，具狀
    向原審法院提起自訴，偽稱：於八十四年八月間其擬向甲○○借款一百萬元，甲
    ○○要求其須先開立本票交付為擔保，其遂於八十四年八月十日簽發面額一百萬
    元整，未載到期日之本票乙紙交付甲○○。甲○○當時言稱翌日即將金額匯入其
    帳戶，不意其數日後向銀行查詢，仍未見入帳，乃向甲○○詢問何以未見入款，
    甲○○則稱本票未放在身上，另日再還。詎另日其向甲○○索還本票時，甲○○
    卻稱該票遍尋無著，惟向其保證：沒借是事實，絕不會持該票向其主張權利，要
    丙○○放心；其因彼此同事，遂不疑有異，未再追討。另於八十五年二月十三日
    其因經由甲○○向另名同事朱瑪莉轉借得五十萬元，乃簽發同日票額為五十萬元
    本票乙紙請甲○○轉交朱瑪莉，詎甲○○非惟未將該本票交付朱瑪莉，甚而在該
    紙本票票面上自行記載「甲○○為指定付款人」。甲○○乙知其就上揭二紙本票
    均不得主張票據權利，竟為圖不法所有，持該二張本票向原審法院民事庭聲請裁
    定准予強制執行，其頃接原審法院八十六年度票字第三二九九號及三三００號裁
    定書始知甲○○將本票據為己有之事實；誣指反訴人犯詐欺罪，丙○○實已犯誣
    告罪云云；經查：
    (1)反訴人甲○○於八十六年五月一日答辯狀主張，其以陳泰崇設於台新銀行之帳
      戶，於八十四年八月一日曾提領一百萬元，作為丙○○係於八十四年八月一日
      ，向甲○○借款一百萬元，甲○○即於同日，由上開陳泰崇帳戶提領一百萬元
      借予丙○○，丙○○乃交付系爭第二三三四八０號本票予甲○○收執之憑據。
      然據卷附之甲○○於第一審法院八十六年度雄簡字第一０五四號八十六年五月
      二十八日答辯狀改稱：前開八十四年八月一日所提領一百萬元，應非丙○○所
      借（見第一審卷第一八三頁）。並於本案八十六年八月十三日答辯狀陳稱：丙
      ○○自八十四年四月起即陸續向伊借款，系爭第二三三四八０號本票係因於八
      十四年八月十日，有部分債款償還換票後，由丙○○簽發予伊之債權憑證（見
      第一審卷第一九六至一九九頁）。互核觀之，足見甲○○就何以持有系爭第二
      三三四八０號本票之陳述前後不一，又反訴人於本院供稱：「（這張二三三四
      八０號的本票一百萬元是如何來的）她（指上訴人）在八十四年八月十日交給
      我的，因為她在八月九日還我五十萬元，所以開一百萬元本票換回她在七月二
      十日開給我一百五十萬元的本票」，然依反訴人於八十六年十二月九日就檢察
      官八十六年度偵字第七九六０號偵查反訴被告與黃秋珍詐欺一案，所提出之再
      議聲請狀（原審卷第二五三頁）載乙：「本件最初借款之時，告訴人（指反訴
      人）根本不認識被告黃秋珍其人，亦不曾見過被告黃秋珍，對於素未謀面之被
      告黃秋珍，於情於理，告訴人殊不可能在無任何擔保亦無任何借款憑證之狀況
      下放心貸出款項，何況是一百五十萬元、二百萬元之鉅款，此乃由於被告陳淑
      芬與告訴人熟識，有同事關係，告訴人因信任熟識同事之被告陳淑芬才貸出款
      項，故接續於八十四年七月廿日貸出一百五十萬元、同月廿四日貸出二百萬元
      後，不僅取有被告陳淑芬簽發，面額為一百五十萬元、二百萬元之本票各乙紙
      ：：：：」等情，故反訴人於上述偵查案中，係以八十四年七月二十日因與上
      訴人係同事關係，才貸予黃秋珍一百五十萬元，故上訴人於本院供稱：「一百
      五十萬元是黃秋珍借的，因與黃秋珍有金錢往來，所以由我戶頭內出（還五
      十萬元）」，並非全然無據，則上訴人以系爭本票非伊借款之借據，而自訴反
      訴人詐欺，要為彼此間債務糾紛衍生之訴訟，難遽此認定被告有誣告之犯意。
    (2)關於五十萬元本票部分，上訴人辯稱：該五十萬元是向朱瑪莉借，本票是託反
      訴人要轉給朱瑪莉等語；據朱瑪莉於原審結證稱：「（五十萬元後轉借陳淑芬
      ，是否知悉﹖）先前不知，八十五年九月李女才告知我」，「（李女借款是否
      言及何時償還﹖）原告約定八十五年十二月十六日償還），後該支票未提示，
      尚欠我五十萬元」「（有無受李女委託而陳淑芬要求償還本金利息）有此事，
      當初約定一年償還已到，李女說陳淑芬不能馬上給錢，要我以第三人身分向陳
      女催討，我當初向陳女催討時言別人已向李女催討債務，希望陳女趕快償還，
      後陳女拿黃秋珍五張利息支票，我代李女收此五張支票：：：」「李女用意想
      要我同意以陳淑芬本票換回李女簽發五十萬元之支票」（見原審卷一五七頁）
      ，故上訴人以朱瑪莉曾向其催討債務，並收利息支票，自認債權人為朱瑪莉，
      以為反訴人未將系爭本票交朱瑪莉反向其催討本票債務，因認反訴人涉嫌詐欺
      而提起自訴，要為彼此對於債權主體認知不同所致，尚非虛偽之告訴，即難以
      誣告罪論科。
    (3)綜上所述，上訴人就前述部分向原審提起自訴，係與反訴人認定事實不同，以
      為反訴人有詐欺嫌疑，其所為之自訴，即非捏造事實之誣告，惟反訴人就此部
      分與前述有罪部分，以裁判上一罪起訴，故不另為無罪諭知。
據上論結，應依刑事訴訟法第三百六十九條第一項前段、第三百六十四條、第二百九
十九條第一項前段、第三百四十三條、第三百三十九條、刑法第一百六十九條第一項
、第七十四條第一款，判決如主文。
中    華    民    國      九十      年       七       月       十七     日
                              臺灣高等法院高雄分院刑事第九庭
                                  審判長法官  張乙松
                                        法官  任森銓
                                        法官  江泰章
右正本證乙與原本無異。
如不服本判決，應於判決送達後十日內向本院提出上訴狀，其未述理由者並應於提
出上訴狀後十日內向本院補提理由書（應附繕本)。
                                      書記官  黃一秋
中    華    民    國      九十      年       七       月       十九     日
附錄：本判決論罪科刑法條：
刑法第一百六十九條第一項
意圖他人受刑事或懲戒處分，向該管公務員誣告者，處七年以下有期徒刑。
                                                                   Ａ


司法院資訊處製作；財團法人民間司法改革基金會備份。
